臺灣屏東地方法院民事判決　　　　　　　100年度訴字第144號
原　　　告　陽信商業銀行股份有限公司
法定代理人　林彭郎
訴訟代理人　邱百群
　　　　　　呂佳玲
被　　　告　陳連
　　　　　　陳富美
上　一　人
訴訟代理人　王建宏律師
上列當事人間請求確認抵押權不存在等事件，本院於民國100 年
7 月21日言詞辯論終結，判決如下：
    主  文
確認被告陳連所有坐落屏東縣萬丹鄉○○段八七九地號建地一
一平方公尺、同段八八一地號建地一一八平方公尺，及後者地上
建物建號一○五號即門牌屏東縣萬丹鄉頂頭前厝三七之三號鋼筋
混凝土加強磚造一層樓房一棟，於民國八十九年六月二十七日及
同年七月二十九日登記，為被告陳富美設定抵押權所共同擔保之
新臺幣肆佰萬元債權不存在。
被告陳富美應將前項抵押權設定登記予以塗銷。
訴訟費用由被告負擔。
    事  實  及  理  由
一、原告主張：被告陳連前於民國81年間向原告前身屏東二信
    借款，並擔任訴外人其妻李麗華、其女陳斐琳向原告借款之
    連帶保證人，自87年7 月間起陸續逾期未清償，積欠本金新
    臺幣（下同）69,422,329元，經原告於95年間聲請法院強制
    執行拍賣抵押物抵充後，尚不足利息46,053,101元、違約金
    10,964,044元、本金69,422,329元，及本金部分自95年9 月
    22日起至清償日止之利息、違約金，是被告陳連為原告之
    債務人。經查，被告陳連所有、坐落屏東縣萬丹鄉○○段
    879 地號建地11平方公尺、同段881 地號建地118 平方公尺
    ，及後者地上建物建號105 號即門牌屏東縣萬丹鄉頂頭前厝
    37之3 號鋼筋混凝土加強磚造一層樓房1 棟（下稱系爭不動
    產），陸續於89年6 月27日及同年7 月29日登記，為其胞妹
    即被告陳富美設定共同擔保債權400 萬元之抵押權；又被告
    陳連之妻李麗華所有、坐落屏東縣萬丹鄉○○段1305地號
    農地1,514 平方公尺，於84年1 月10日登記為他人設定擔保
    債權350 萬元之抵押權，復經該他人於90年10月3 日將該抵
    押權讓與登記與被告陳富美。原告於98年間再聲請法院強制
    執行拍賣系爭不動產及上述1305地號農地，然執行法院於99
    年間以拍賣最低價額5,071,165 元，不足清償優先債權（即
    前揭抵押權擔保被告陳富美債權合計750 萬元）及執行費用
    ，認無拍賣實益，而駁回原告之聲請；如未確認被告陳富美
    優先債權不存在，即無法強制執行系爭不動產受償，可見原
    告有即受本件確認判決之法律上利益。按被告雖抗辯系爭不
    動產設定抵押權乃擔保400 萬元消費借貸債權，惟原告主張
    被告所辯之400 萬元消費借貸因欠缺要物性而不成立，並未
    主張被告間有何通謀虛偽意思表示，既為一般消極確認之訴
    ，自應由被告就該400 萬元交付之事實負舉證責任。進而言
    之，系爭不動產設定抵押權所擔保債權不成立，其抵押權即
    無從附麗，惟被告陳連怠於請求被告陳富美予以塗銷，則
    原告因保全首揭對於被告陳連之債權，自得依民法第242
    條之規定，代位行使其權利，爰依民法第767 條第1 項中段
    或第184 條第1 項前段，請本院擇一為原告勝訴之判決等語
    。並聲明：如主文所示。
二、被告則均以：自87年底起，被告陳連因其妻罹患肝癌，其
    沒錢支付醫療費用，就陸續向被告陳富美借貸。被告陳富美
    位於萬丹市○○○街118 號經營之店面，係被告陳連無償
    提供予被告陳富美使用，被告陳連需要錢，就到該址店面
    找被告陳富美商借，分很多次借，每次拿20、30萬元不等，
    均不計利息，都是給現金，沒有匯款也沒有給支票，亦無以
    本票擔保，不記得日期等細節，但被告陳富美有一本簿子，
    每次都由被告陳連在簿子上填寫借款記錄並簽名，而每次
    被告陳富美都沒有看就收起來；至89年6 月間，被告陳連
    累計借得款項400 萬元，因被告陳富美要求擔保，方以系爭
    不動產設定抵押權。於系爭不動產設定抵押權擔保上述400
    萬元消費借貸債權後，被告陳富美即在潘姓代書面前將前揭
    簿子交還被告陳連，由被告陳連當場將之撕毀，該潘姓
    代書有看到簿子撕毀，沒看到簿子的內容，但被告陳連有
    將簿子內容告訴該潘姓代書，故該潘姓代書應該知道其內容
    等語資為抗辯。並聲明：原告之訴駁回。
三、先查原告所稱其有即受本件確認判決之法律上利益，已據其
    提出98年間之強制執行聲請狀（檢附系爭不動產及前揭1305
    地號農地之建物、土地登記謄本等件），及執行法院99年間
    認無拍賣實益之函文附卷可稽（見本院卷第92～102 頁），
    核無違誤；如未能確認被告陳富美之抵押債權不存在，原告
    即無法強制執行系爭不動產受償，堪信屬實。而確認法律關
    係成立或不成立之訴，如有即受確認判決之法律上利益，縱
    其所求確認者為他人間之法律關係，不論為積極或消極確認
    之訴，均非不得提起。原告訴請確認被告間消費借貸不成立
    之主張，業經被告均予否認，故原告確有即受本件確認判決
    之法律上利益，合先敘明。
四、兩造不爭執之事實：
    (一)被告陳連前於81年間向原告前身屏東二信借款，並擔任
      訴外人其妻李麗華、其女陳斐琳向原告借款之連帶保證人
      ，自87年7 月間起陸續逾期未清償，積欠本金69,422,329
      元，經原告於95年間聲請法院強制執行拍賣抵押物抵充後
      ，尚不足利息46,053,101元、違約金10,964,044元、本金
      69,422,329元，及本金部分自95年9 月22日起至清償日止
      之利息、違約金，是被告陳連為原告之債務人。
    (二)被告陳連所有系爭不動產，陸續於89年6 月27日及同年
      7 月29日登記，為其胞妹即被告陳富美設定共同擔保債權
      400 萬元之抵押權。
五、經兩造協議簡化爭點，其爭執所在僅為：自87年底起至89年
    6 月間，被告陳富美有無陸續將消費借貸累計400 萬元交付
    與被告陳連？茲說明如下：
    (一)按稱消費借貸者，謂當事人一方移轉金錢或其他代替物之
      所有權於他方，而約定他方以種類、品質、數量相同之物
      返還之契約，民法第474 條第1 項定有明文，乃揭示交付
      借款為消費借貸之成立要件；刪除前民法第475 條規定，
      消費借貸，因金錢或其他代替物之交付而生效力，其立法
      理由略以配合前條之修正，免誤解為生效要件，亦即僅係
      純文字修正。本件原告提起消極確認之訴，按照舉證責任
      分配之原則，應由主張消費借貸存在之被告，就交付借款
      之事實負舉證之責。
    (二)核被告所辯交付借款之情節模糊不清，又有違社會常情而
      顯得不合理，且除當事人之陳述外，未見可得調查之證據
      存在，無法舉證以實其說，自難遽認被告間有何交付借款
      之事實。反之，原告另提出被告陳連所有、坐落屏東縣
      萬丹鄉○○段737 地號農地1,698 平方公尺及其地上88年
      5 月25日建築完成、89年7 月13日第一次登記之建物建號
      717 號即門牌屏東縣萬丹鄉○○路554 巷10號鋼筋混凝土
      造一層農舍1 棟之建物、土地登記謄本、異動索引及該建
      物（含門牌）照片（見本院卷第105 ～108 頁），可見該
      建物外觀相當豪華，目前仍為被告陳連之住所，並設籍
      擔任戶長，有其戶籍謄本在卷可參（見本院卷第20頁），
      則同時期被告陳連既然有錢興建豪宅，是否果真沒錢支
      付癌妻醫藥費而向被告陳富美借款，誠有可疑，被告對此
      反證未能提出任何解釋，被告陳連所辯支付癌妻醫藥費
      累計400 萬元之間接事實，亦不曾提出其佐證或聲請調查
      ，益難採信被告間有何交付借款之事實。
六、據此，被告所辯交付借款累計400 萬元之事實，為不足取，
    則系爭不動產設定抵押權所擔保被告間消費借貸400 萬元之
    債權不成立，原告主張確認該債權不存在，即為可採。而該
    抵押權所附麗之債權不成立，因抵押權有從屬性，其抵押權
    亦不生效力，惟該抵押權登記之存在，就系爭不動產之交易
    價值顯有不利影響，被告陳連依系爭不動產所有人之地位
    ，得依民法第767 條第1 項中段請求排除侵害即塗銷之，卻
    怠於行使其權利，原告基於被告陳連之債權人之地位，因
    保全債權，亦得依民法第242 條代位行使其權利。
七、綜上所述，原告訴請確認系爭不動產設定抵押權所擔保被告
    間消費借貸400 萬元之債權不存在，進而依民法第242 條、
    第767 條第1 項中段之規定，代位請求被告陳富美塗銷系爭
    不動產上設定之抵押權，為有理由，應予准許。
八、至原告主張依民法第767 條第1 項中段或第184 條第1 項前
    段，請本院擇一為原告勝訴之判決，乃所謂選擇訴之合併，
    原告依前者已獲全部勝訴判決，本院對於其他訴訟標的即無
    再予審酌之必要；又兩造其餘之攻擊或防禦方法及未經援用
    之證據，經本院斟酌後，認為均對本判決結果不生影響，自
    無逐一詳予論駁之必要，併此敘明。
九、訴訟費用負擔之依據：民事訴訟法第78條、第85條第1 項前
    段。
中    華    民    國   100    年    7     月    28    日
                  民事第二庭    法  官  蔡嘉裕
正本係照原本作成。
如不服本判決，應於收受送達後20日內，向本院提出上訴狀（須
按他造當事人之人數附繕本）。
中    華    民    國   100    年    7     月    28    日
                                書記官  蘇小雅